【裁判字號】    95,上易,280
【裁判日期】    950801
【裁判案由】    拆屋還地
【裁判全文】
臺灣高等法院民事判決                 95年度上易字第280號
上  訴  人  厚生股份有限公司
法定代理人  丙○○
訴訟代理人  楊金順律師
被上訴人    丁○○
            甲○○
共      同
訴訟代理人  張世興律師
上列當事人間請求拆屋還地事件，上訴人對於中華民國95年1月
17日臺灣桃園地方法院93年度訴字第692號第一審判決提起上訴
，本院於95年7月4日言詞辯論終結，判決如下：
    主  文
上訴駁回。
第二審訴訟費用由上訴人負擔。
    事實及理由
壹、程序方面：
訴訟全部或一部之裁判，以他訴訟之法律關係是否成立為據者，
法院得在他訴訟終結前以裁定停止訴訟程序，民事訴訟法第182
條第1項固著明文。惟是否以裁定停止訴訟程序，法院自有斟酌
決定之權，此觀該條文用「得]字即明（並參照最高法院17年抗
字第186號判例意旨），爰不予裁定停止訴訟程序，合先敘明。
貳、實體方面：
一被上訴人主張：上訴人在被上訴人所（分別共有）坐落桃園縣
  龍潭鄉○○○段第875、875之1號、 875之2號及第867之1號等
  地號土地上無權占用，並搭蓋如原判決附圖所示之車棚、污水
  處理池、水塔、儲油槽、輸送管線及鐵絲網圍籬等地上物（下
  稱系爭地上物，詳如原判決附圖875之1地號Ａ部分所示面積20
  ㎡、Ｂ部分所示面積78㎡、Ｃ部分所示面積251㎡；875地號Ｃ
  部分所示面積217㎡、Ｄ部分所示面積12㎡、Ｅ部分所示面積
  25㎡、Ｆ部分所示面積18㎡；875之2地號Ｆ部分所示面積10㎡
  ；867之1地號Ｆ部分所示面積70㎡；及875之1地號紅色虛線所
  示鐵絲網圍籬23點5米長），爰依民法第767條之規定，請求上
  訴人拆除系爭地上物，將系爭地上物所占之土地（下稱系爭土
  地）返還被上訴人，另因上訴人無權占用系爭土地受有相當於
  租金之利益，被上訴人因此受有損害，爰依民法第 179條、第
  184條之規定，請求上訴人給付被上訴人相當於租金之不當得
  利賠償金，自被上訴人取得系爭土地翌日即90年12月28日起，
  至92年4月30日起訴時止，共計489天，系爭土地申報地價為每
  平方公尺104元，以申報地價之年息10%計算租金額，則此期間
  受有相當於租金之損害額為 9,767元，及自92年5月1日起至返
  還系爭土地之日止，按年息5%計算之利息，至於自92年5月1日
  起至返還系爭土地日止，上訴人應依系爭土地申報地價之10%
  ，按年給付相當於租金之損害金。（原審判命上訴人應將系爭
  地上物拆除後，將系爭土地返還被上訴人，並應給付被上訴人
  6,837元及自92年6月17日起至清償日止按年息5%計算之利息，
  暨92年5月1日起至返還系爭土地之日止，按年給付被上訴人按
  系爭土地申報地價總額年息7%計算之損害金。並駁回被上訴人
  其餘之訴。上訴人不服提起上訴，被上訴人未據聲明不服。）
  並答辯聲明：上訴駁回。
二上訴人則以：系爭土地原係上訴人出資購買，因信賴訴外人乙
  ○○之土地開發能力，而將系爭土地信託登記在乙○○名下，
  系爭土地自屬上訴人所有，本件係因乙○○向訴外人許志展借
  款，而以信託登記之系爭土地設定抵押權，嗣後由許志展向原
  法院聲請獲准裁定拍賣抵押物，被上訴人透過原法院89年度執
  字第 14097號強制執行程序，拍賣取得系爭土地，惟原法院於
  拍賣公告上僅載明系爭土地在上訴人廠房內，拍定後不點交等
  語，然對於系爭土地上是否有建物、建物所有權誰屬、是否有
  權占有等情。均未調查即逕付拍賣，甚至未通知上訴人應買，
  已違反辦理強制執行應行注意事項第40條第 8項及第41條之規
  定，拍賣程序顯有重大瑕疵而無效，被上訴人自不因此而取得
  系爭土地之所有權；縱令被上訴人因拍賣取得系爭土地所有權
  ，然上訴人於系爭土地上出資搭蓋系爭地上物，自應類推適用
  民法第 876條之規定，有法定地上權之適用，況且，上訴人就
  系爭土地仍有按月給付乙○○勤務津貼，作為使用之對價，可
  認上訴人與乙○○間亦有租賃關係，亦有民法第 425條買賣不
  破租賃、第425條之1法定租賃權之適用，上訴人並非無權占用
  等語，資為抗辯。並上訴聲明：(一)原判決不利於上訴人部分廢
  棄。(二)廢棄部分，被上訴人在第一審之訴及假執行之聲請均駁
  回。
三兩造不爭執之事實：
  (一)被上訴人因原法院89年度執字第 14097號強制執行程序，拍
    賣取得系爭土地，有系爭土地之土地登記謄本附卷可稽，並
    經原法院依職權調閱該執行案卷核閱屬實。
  (二)系爭地上物為上訴人所搭蓋，占用系爭土地情形如原判決附
    圖所示。
四經原法院依民事訴訟法第270條之1第3款之規定，於94年8月31
  日會同兩造整理並協議簡化爭點後，兩造同意本件之爭點如下
  ：
  (一)系爭土地拍賣是否有瑕疵而無效，致被上訴人並非所有權人
    ？
  (二)上訴人占用系爭土地有無正當權源（包括法定地上權、租賃
    權、民法第425條之1法定租賃權）？
  茲分述如下：
  (一)系爭土地拍賣是否有瑕疵而無效？
    1.上訴人就此抗辯：系爭土地原係上訴人出資購買，因信賴
      乙○○之土地開發能力，而將系爭土地信託登記在乙○○
      名下，系爭土地自屬上訴人所有；又原法院於執行程序之
      拍賣公告上僅載明系爭土地在上訴人廠房內，拍定後不點
      交等語，然對於系爭土地上是否有建物、建物所有權誰屬
      、是否有權占有等情均未調查即逕付拍賣，甚至未通知上
      訴人應買，已經違反辦理強制執行應行注意事項第40條第
      8項及第41條第二項之規定；而應認拍賣程序顯有重大瑕
      疵而無效，被上訴人自不因此而取得系爭土地之所有權。
    2.經查，乙○○於65年至67年任職上訴人公司期間，受上訴
      人公司之託，以其名義購買包含系爭土地在內之桃園縣龍
      潭鄉○○○段及蘆竹鄉○○○○○段小洲等14筆農地，且
      受託登記為上開土地所有權人，雙方約定待上開農地地目
      變更為工業用地後，乙○○即應將上開土地所有權移轉與
      上訴人，乙○○嗣以上開土地分別設定抵押權與訴外人吳
      文章、許志展，乙○○此部分所犯刑事背信罪，業經本院
      以88年上易字第2654號判處有期徒刑10月確定，已據原法
      院依職權調閱該刑事案卷核閱屬實。而上訴人抗辯與乙○
      ○間有信託關係，而將上開農地信託登記與乙○○，亦為
      乙○○於該刑事案件中所是認，陳稱：信託部分是實在，
      當時信託約定 8萬多坪土地先登記在伊名下，由伊負責辦
      理變更工業用地，如地目變更，伊就要把土地移轉與厚生
      公司等語（見前揭刑事卷一審卷即原法院87年度易字第
      1873號刑事卷第21頁）；則上訴人抗辯與乙○○間就系爭
      土地確有存在信託關係等語，可堪信實。至被上訴人就此
      雖主張：上訴人係以迂迴方式規避當時土地法第30條禁止
      無自耕能力取得農地所有權之規定，認此係消極信託而無
      效云云。惟所謂消極信託，係指委託人僅以其財產在名義
      上移轉於受託人，受託人自始不負管理或處分之義務，凡
      財產之管理、使用、或處分悉由委託人自行辦理時，是為
      消極信託。上訴人主張系爭土地，係交乙○○辦理使用地
      目變更既如前述，自與消極信託不相同，難指為無效。又
      按信託契約之受託人在法律上為信託財產之所有人，其就
      信託財產所為之一切處分行為完全有效。故縱令上訴人與
      乙○○間就系爭土地有信託關係，然在對外法律關係而言
      ，乙○○仍為系爭土地之所有權人，故乙○○之債權人許
      志展，以系爭土地為標的，聲請強制執行經拍賣獲償，自
      非拍賣第三人之不動產，上訴人執此為由抗辯該拍賣程序
      無效云云，自無足取。
    3.又對於不動產之執行，若建築物及其基地非同屬債務人所
      有，執行法院單就建築物或其基地拍賣時，宜於拍賣期日
      前通知建築物所在之基地所有人或基地上之建物所有人；
      如查封之不動產於查封前一部或全部為第三人占有者，應
      載明債務人及第三人占有之實際狀況，第三人姓名、住所
      、占有原因、占有如有正當權源者，其權利存續期間；此
      於辦理強制執行應行注意事項第40條第8項、第41條第2項
      分別定有明文。經查，原法院前揭執行程序，即命執行債
      權人許志展陳報上訴人使用系爭土地之法律關係，經許志
      展具狀陳報上訴人係無權占用後，原法院於第一次、第二
      次拍賣公告即載明「乙標土地現為厚生股份有限公司無權
      占用，請應買人注意」，第三次拍賣公告則載明「乙標土
      地在厚生股份有限公司廠房內，拍定後不點交」等語，此
      業據原法院核閱該執行案卷屬實。則原法院執行程序已就
      系爭土地之實際狀況加以載明，自與前揭應遵守事項並無
      違背。至於系爭土地當時為上訴人公司廠房所占用，原法
      院於第一次、第二次拍賣時，均已通知上訴人，第三次拍
      賣時，則因上訴人公司營業地址遷移而未能送達，雖上訴
      人具狀向原法院陳明送達地址變更，以致原法院於第三次
      拍賣期日前未能依其陳報新址通知，有各該送達證書附於
      前揭執行案卷可稽，固與前揭所定拍賣期日宜通知建物所
      有人之注意事項有違，然該注意事項既係以「宜於拍賣期
      日前通知」，可見此亦僅屬一種訓示規定，自不能以此程
      序違背即認拍賣為無效。況上訴人已收受原法院第一、二
      次拍賣期日之通知，就相關事項均已甚為瞭解而未為任何
      異議，於本件訴訟程序始為爭執，自非可採。
    4.綜上，系爭土地之拍賣程序並無上訴人所抗辯無效之情事
      ，被上訴人自因此而取得系爭土地之所有權。
    (二)上訴人占用系爭土地有無正當權源？
    1.上訴人抗辯就系爭土地有民法第876條法定地上權、民法
      第425條買賣不破租賃、第425條之1法定租賃權之適用，
      而認有占有權源。
    2.按土地及其土地上之建築物，同屬於一人所有，而僅以土
      地或僅以建築物為抵押者，於抵押物拍賣時，視為已有地
      上權之設定，其地租由當事人協議定之，協議不諧時，得
      聲請法院定之。土地及其土地上之建築物，同屬於一人所
      有，而以土地及建築物為抵押者，如經拍賣，其土地與建
      築物之拍定人各異時，適用前項之規定。民法第 876條定
      有明文。故該法定地上權係以土地及其土地上之建築物同
      屬於一人所有，為前提要件。本件設定抵押權當時，土地
      為乙○○所有，其上則有上訴人搭蓋之系爭地上物，既如
      前述，則本件顯與法定地上權之要件不符。至於上訴人抗
      辯依本院63年度法律座談會民事類第22號決議，本件應可
      類推適用法定地上權之規定云云。然該決議之前提事實為
      「某甲以所有土地及地上房屋分別出售與某乙、某丙，各
      別取得所有權登記完畢，並無地上權之設定，該某乙某丙
      究有何種法律關係」，決議結果則係以最高法院48年度臺
      上字第1457號之判例，認為有請求給付租金之權利。則該
      決議內容核與法定地上權之規定無涉，況且該前提事實亦
      係以土地及建物同屬一人所有，與本件情形不同，是上訴
      人執此抗辯，亦無足取。
    3.按出租人於租賃物交付後，承租人占有時，縱將其所有權
      讓與第三人，其租賃契約對於受讓人仍繼續存在；民法第
      425條第1項定有明文。此買賣不破租賃之原則，亦以有租
      賃關係存在為前提要件。上訴人雖抗辯：上訴人將系爭土
      地登記與乙○○，並有交付津貼，而認與乙○○間就系爭
      土地有租賃關係云云。然依乙○○前揭所述，顯然是為了
      辦理系爭土地地目變更為工業用地，而受上訴人之託登記
      為所有權人。故縱令上訴人提出乙○○任職期間之薪資表
      ，就系爭土地其上載有勤務津貼，然此並非上訴人承租使
      用系爭土地之對價，而係受託人乙○○辦理該信託事務之
      報酬，兩造間並無租賃關係，至為明確。是上訴人此部分
      抗辯，亦難憑採。
    4.按土地及其土地上之房屋同屬一人所有，而僅將土地或僅
      將房屋所有權讓與他人，或將土地及房屋同時或先後讓與
      相異之人時，土地受讓人或房屋受讓人與讓與人間或房屋
      受讓人與土地受讓人間，推定在房屋得使用期限內，有租
      賃關係。其期限不受民法第449條第1項規定之限制。同法
      第425條之1定有明文。而參諸本條立法意旨：土地及房屋
      為各別之不動產，各得單獨為交易之標的，惟房屋性質上
      不能與土地分離而存在，故土地及其地上之房屋同屬一人
      所有，而僅將土地或僅將房屋所有權讓與他人，或將土地
      及房屋同時或先後讓與相異之人時，實務上見解（最高法
      院48年臺上字第 1457號判例、73年5月8日73年度第5次民
      事庭會議決議參照）認為除有特別約定外，應推斷土地受
      讓人默許房屋受讓人繼續使用土地，但應支付相當代價，
      故其法律關係之性質，當屬租賃，為杜爭議並期明確，爰
      將其明文化。故該法條係將最高法院48年度臺上字第1457
      號判例意旨明文化，則此規定之適用，亦係以土地及建物
      同屬一人所有為要件，本件上訴人在系爭土地搭蓋系爭地
      上物時，系爭土地為乙○○所有，俱如前述，自與法定租
      賃權之要件不符。
    5.綜上，上訴人所執抗辯事由，難認為有占用系爭土地之正
      當權源。按所有人對於無權占有或侵奪其所有物者，得請
      求返還之，對於妨害其所有權者，得請求除去之；民法第
      767條定有明文。本件上訴人搭蓋之系爭地上物占用系爭
      土地，既無正當權源，則被上訴人請求上訴人將系爭土地
      上之系爭地上物拆除，並將系爭土地返還，於法並無不合
      ，自應准許。
    (三)按無法律上之原因而受利益，致他人受損害者，應返還其
      利益，民法第 179條定有明文。又無權占有他人之房屋，
      可獲相當於租金之利益，此為社會通常之觀念（最高法院
      61年度臺上字第1695號判例意旨參照）。被上訴人為系爭
      土地之所有人，上訴人所有之系爭地上物，既無權占有使
      用如原判決附圖所示系爭部分土地，按上所述，上訴人自
      因此受有相當租金之利益，並致被上訴人受有相當租金之
      損害，則被上訴人請求上訴人返還自其取得系爭土地之日
      （即90年12月28日）起至返還系爭土地之日止，此期間所
      受之利益，亦屬正當。次按城市地方房屋之租金，以不超
      過土地及建築物申報總價額年息10%為限，土地法第97 條
      第 1項有明文。又土地法第97條所謂土地價額，係依法定
      地價；土地所有權人依本法所申報之地價為法定地價。土
      地法施行法第25 條、土地法第148條分別定有明文。經查
      ，系爭土地89年7月至93年1月間之申報地價均為每平方公
      尺 104元，有系爭土地之地價謄本附卷可稽。而系爭土地
      面積除鐵絲網圍籬外為如原判決附圖所示，共計 701平方
      公尺。又系爭土地係作為上訴人公司廠房之用，業如前述
      ，且於前揭執行程序，經原法院執行處送鑑價，認系爭土
      地之大眾運輸條件、市場學校接近性、居住環境均尚可，
      尚在發展中之狀態，有歐亞不動產鑑定股份有限公司所出
      具之鑑估報告書可按。故斟酌系爭土地所在位置、現況及
      附近環境，認為被上訴人請求上訴人給付相當租金之不當
      得利損害金，以該占有系爭土地之各該年度土地申報總價
      額年息7%較為適宜。故被上訴人自取得系爭土地之日即90
      年12月28日起，至本件92年4月30日起訴時止，共計489天
      ，被告受有相當於租金之利益為6,837元（701×104×7％
      ×489/365＝6,837，元以下4捨5入）。又不當得利之受領
      人於受領時，知無法律上之原因或其後知之者，應將受領
      時所得之利益，附加利息，一併償還，如有損害，並應賠
      償，民法第182條第2項定有明文。所謂知無法律上之原因
      ，係以受領人依其對事實認識及法律上判斷知其欠缺保有
      所受利益之正當依據時即為已足。本件系爭土地係信託登
      記在乙○○名下，嗣由乙○○設定抵押權，而由抵押權人
      許志展聲請拍賣由被上訴人取得，業如前述，則上訴人應
      自被上訴人為本件起訴時，即已認知占有系爭土地無法律
      上之原因，故此部分應自上訴人收受起訴狀繕本即 92年6
      月17日起算。準此，被上訴人請求上訴人給付 6,837元，
      及自92年6月17日起至清償日止，按年息 5%計算之利息，
      暨自92年5月1日起至返還系爭土地之日止，按年給付按前
      開土地申報地價總額年息7%計算之損害金，為有理由，應
      予准許。
五綜上所述，原法院認被上訴人依民法第 767條規定，訴請上訴
  人應將系爭地上物拆除，返還系爭土地，並依第 179條規定請
  求上訴人給付6,837元，及自92年6月17日起至清償日止，按年
  息5%計算之利息，暨自92年5月1日起至返還系爭土地之日止，
  按年給付按系爭土地申報地價總額年息7%計算之損害金，為有
  理由而予准許，委無不當。相關理由，予以援用。
六上訴意旨略以：(一)被上訴人之主張乃專以妨礙上訴人行使其權
  利為目的，顯有權利濫用之嫌。(二)被上訴人對系爭土地之所有
  權源自於拍賣，惟拍賣程序有重大瑕疵，應為無效。(三)上訴人
  與訴外人乙○○間於系爭土地有信託關係存在，故上訴人並非
  無權占有系爭土地。(四)縱認上訴人應受系爭土地受拍賣之法律
  關係拘束，仍得類推適用民法第 867法定地上權。(五)上訴人亦
  得主張與登記名義人乙○○之租賃關係。
七上訴意旨(一)所指被上訴人之主張乃專以妨礙上訴人行使其權利
  為目的，顯有權利濫用之嫌云云，為被上訴人所否認。查被上
  訴人係依原法院89年度執字第 14097號強制執行程序拍賣而取
  得系爭土地所有權，並經原法院發予權利移轉證書，嗣於91年
  1 月14日完成所有權移轉登記為被上訴人名義，有土地登記謄
  本在卷可稽。按所有人對於無權占有或侵奪其所有物者，得請
  求返還之。對於妨害其所有權者，得請求除去之。有妨害其所
  有權之虞者，得請求防止之。民法第 767條定有明文。故被上
  訴人基於土地所有人之權利訴請無權占有之上訴人拆除系爭地
  上物並將系爭土地返還，乃權利之正當行使，無權利濫用之問
  題。
八上訴意旨(二)所指被上訴人對系爭土地之所有權源自於拍賣，惟
  拍賣程序有重大瑕疵，應為無效云云，亦為被上訴人所否認，
  復經前揭理由欄四(一)論駁甚詳，茲予引用，不再贅述。上訴人
  此一上訴理由，委無足採。
九上訴意旨(三)所指上訴人與訴外人乙○○間於系爭土地有信託關
  係存在，故上訴人並非無權占有系爭土地等情，亦不足採。其
  理由如下：
  (一)上訴人與乙○○間就系爭土地縱令有信託關係存在，惟此僅
    係其二者間之內部關係而已。就對外而言，乙○○既為系爭
    土地所有權登記名義人，並曾憑以設定抵押權登記向第三人
    借款，執行法院以乙○○為執行債務人（系爭土地之所有權
    人）拍賣系爭土地，於法洵無違背。被上訴人由執行法院之
    拍賣程序依法取得系爭土地所有權，上訴人自不得以其與乙
    ○○間之內部關係對抗被上訴人而主張任何權利。
  (二)況上訴人主張者，僅就系爭土地與乙○○間有信託關係（債
    權關係）存在而已。依債之相對性原則，並不能對抗土地所
    有權人（物權）之被上訴人。至於上訴人所有之系爭地上物
    究竟有何種權源足以占有在系爭土地之上，亦未見上訴人詳
    予敘明並舉證證明，既經被上訴人予以否認系爭地上物有權
    占有系爭土地，上訴人即應就其有何權源為主張及舉證。除
    上開理由欄四(二)所述應予駁回外，其仍空言主張，自非可採
    。
十上訴意旨(四)所指縱認上訴人應受系爭土地受拍賣之法律關係拘
  束，仍得類推適用民法第 867條法定地上權等情，業經前揭理
  由欄四(二)2.詳予指駁；上訴意旨(五)所指上訴人亦得主張與登記
  名義人乙○○之租賃關係云云，亦經前揭理由欄四(二)3.4.論駁
  甚詳。上訴人猶執陳詞，再事任意指摘，殊無足採。
十一綜上所述，上訴人所提上訴意旨均無理由，其任意指摘原判決
  不當，求予廢棄改判，為無理由，上訴應予駁回。又本件事證
  已臻明確，兩造其餘攻擊、防禦及舉證，經審酌後，與判決結
  果無涉或無違，不予一一贅敘。又附言者，原法院89 年度執
  字第14097號強制執行程序中，就查封系爭土地當時之占有狀
  況，縱令未予詳查記明筆錄或拍賣公告，拍賣公告未載明是否
  點交，要均僅影響於應買人應買價格之高低，及拍賣後執行法
  院是否應負點交之責而已，尚難謂執行程序有重大瑕疵。況此
  種瑕疵，依強制執行法第12條第1項規定，僅當事人或利害關
  係人得於強制執行程序終結前，向執行法院聲明異議而已。茲
  該強制執行程序早已終結，被上訴人於91年1月14日已憑執行
  法院發予之權利移轉證書辦理所有權移轉登記完畢，有如前述
  ，上訴人非但無從再為聲明異議，亦不得在本件訴訟程序為任
  何實體上之主張或爭執，併予敘明。
十二據上論結，本件上訴為無理由，依民事訴訟法第449條第1項、
  第78條，判決如主文。
中    華    民    國    95    年    8     月    1    日
                  民事第四庭  審判長法  官  張劍男
                                    法  官  游明仁
                                    法  官  丁蓓蓓
正本係照原本作成。
不得上訴。
中    華    民    國    95    年    8     月    2     日
                                    書記官  董曼華


司法院資訊處製作；財團法人民間司法改革基金會備份。
